【裁判字號】    94,訴,391
【裁判日期】    951221
【裁判案由】    撤銷贈與行為等
【裁判全文】
臺灣嘉義地方法院民事判決               94年度訴字第391號
原      告  大眾商業銀行股份有限公司
                        地下1.
法定代理人  甲○○
訴訟代理人  丙○○
            乙○○
被      告  戊○○
            己○○
上列當事人間撤銷贈與行為等事件，於中華民國95年12月7日言
詞辯論終結，本院判決如下：
    主  文
被告間就坐落嘉義縣水上鄉○○○段第一一六九地號土地、地目
田、面積五０八七點六七平方公尺、權利範圍三分之二，於民國
九十一年六月三日所為之贈與行為，及於民國九十一年七月四日
所為之不動產所有權移轉登記行為，均應予撤銷。
被告己○○應將本判決第一項所示土地應有部分三分之二於民國
九十一年七月四日以贈與為原因之所有權移轉登記予以塗銷。
訴訟費用由被告負擔。
    事  實  及  理  由
甲、程序方面：
    本件被告己○○未於最後言詞辯論期日到場，核無民事訴訟
    法第386條各款所列情形，爰依原告之聲請，由其一造辯論
    而為判決。
乙、實體方面：
一、原告起訴主張：
（一）緣訴外人丁○○與原告於民國87年11月28日訂立透支契約
      ，向原告借款新臺幣（下同）400萬元，並邀同被告戊○○為連帶保證人。詎料訴外人丁○○於88年10月28日以後
      即未依約繳納本息，依約定條款，借款視為全部到期，並
      對全部借款、利息、違約金負清償之責。
（二）被告戊○○既為上開債務之連帶保證人，依法需負連帶清
      償之責，惟被告戊○○於91年7月4日將座落於嘉義縣水上
      鄉○○○段1169地號（下稱系爭土地），應有部分3分之2
      ，以無償贈與之方式，移轉登記於另一被告己○○（與被
      告戊○○係為兄弟）名下，伊等無償贈與之行為，已害及
      原告之債權，爰依民法第244條規定，提起本訴。
（三）爰聲明：1、被告間就系爭土地應有部分3分之2之贈與行
      為及基於該贈與行為所為之土地應有部分3分之2所有權移
      轉登記行為，應予撤銷。2、被告就系爭土地應有部分3分
      之2於91年7月4日向嘉義縣水上地政事務所做移轉登記，
      應予塗銷，並由原告逕向該管地政事務所做塗銷及回復所
      有權移轉予前所有人被告戊○○所有。
（四）就被告抗辯之陳述：
  １、抗辯簽名蓋章非被告戊○○所為：法務部調查局鑑定結果
      ，簽名確為被告戊○○所簽；契約變更部份，被告戊○○
      也有簽名，故應該是知情的。
  ２、撤銷權罹於時效方面：單從土地謄本無法得知土地贈與人
      是誰，原告是在94年4月11日申請地政事務所之異動索引
      才知道被告戊○○將土地移轉登記給被告己○○，故於此
      時點原告才知道被告間有贈與系爭土地應有部分3分之2之
      行為。
二、被告則以：
（一）否認曾當上開債務之連帶保證人，而該透支契約上之簽名
      蓋章均非被告戊○○所為，且嗣後契約有變更，就債務的
      變更並不知情，況且該契約書與本案原告所起訴之撤銷系
      爭不動產所有權移轉事實應無關係，故原告之訴無理由。
（二）系爭土地應有部分3分之2本為被告己○○所有，只是其等
      母親過世時登記在被告戊○○名下，後因被告戊○○向被
      告己○○借款4、5百萬元投資珠寶生意，於是就將系爭土
      地應有部分3分之2應有部分移轉給被告己○○作為抵銷借
      款債務。
（三）原告於91年間曾對被告戊○○及訴外人丁○○之財產強制
      執行，縱被告等有原告所指稱無償贈與行為損及債權人債
      權之事實，此時原告應已知悉對被告等享有本件訴訟標的
      之撤銷權，卻為巧取利益，故意拖延至94年7月19日始提
      起本件訴訟，期間經過2、3年之久，依民法第245條，原
      告之撤銷權已因1年除斥期間經過不行使而消滅。爰聲明
      ：原告之訴駁回；願供擔保請准宣告免為假執行。
三、本件兩造不爭執事項：
    被告戊○○於91年7月4日就系爭土地應有部分3分之2贈與並
    移轉登記給被告己○○。
四、按民法第244條之撤銷權，依同法第245條規定，自債權人知
    有撤銷原因時起，1年間不行使而消滅，該項法定期間為除
    斥期間，其時間經過，權利即告消滅，非如消滅時效得因中
    斷或不完成之事由而延長，是此項除斥期間有無逾期，縱未
    經當事人主張或抗辯，法院亦應先為調查認定，以為判斷之
    依據。查本件被告戊○○固早於91年7月4日即以贈與為登記
    原因，將系爭土地應有部分3分之2所有權移轉登記予被告己○○所有，然原告係於94年4月11日請領得系爭土地應有部
    分3分之2之異動索引及土地登記謄本，始知悉被告間所為之
    上開所有權移轉登記行為，並據以於同年月12日具狀向本院
    聲請對之為假處分等情，業據原告陳明，並經本院調取94年
    度裁全字第661號聲請假處分卷宗查明無誤；且經本院職權
    調取91年度執字第7444號執行卷宗，該件債權人為原告，債
    務人為訴外人丁○○、被告戊○○，綜觀該執行事件全卷，
    亦未有原告陳報系爭土地為被告戊○○財產之任何資料，足
    認原告遲至94年4月11日始得悉被告戊○○、己○○間就系
    爭土地應有部分3分之2所為之贈與行為及所有權移轉行為恐
    有害及其債權之情形，則原告自知有撤銷原因之斯時起，迄
    至94年7月19日提起本件訴訟止，顯然尚未逾行使民法第244
    條撤銷權之1年法定除斥期間，於法自無不合，合先敘明。
五、次按，債權人依民法第244條第1項規定撤銷債務人所為之無
    償行為時，祇須債務人所為之無償行為有害於債權人，且該
    行為係以財產權為目的即已足，並不以債務人知有損害債權
    人之債權為必要。原告主張被告戊○○為原告銀行債務人即
    訴外人丁○○借款債務之連帶保證人，被告戊○○將系爭土
    地應有部分3分之2，贈與移轉登記予被告己○○，有害於原
    告之債權等語，為被告等否認，則本件應審究者厥為（一）
    原告是否為被告戊○○之債權人？（二）被告戊○○移轉系
    爭土地應有部分3分之2予被告己○○之行為，是否為無償行
    為？（三）前開就系爭土地應有部分3分之2移轉行為，是否
    有害於原告之債權？茲分述如下：
（一）原告為被告戊○○之債權人，合計其債權之本金部分即達
      4,109,801元，此經本院以89年度訴字第434號判決確定，
      並有原告提出之透支契約書、授信約定書、支存交易查詢
      報表及借款餘額歸戶明細等件可憑；且訴外人丁○○與被
      告戊○○之財產經原告聲請以本院91年度執字第7444號事
      件強制執行後，上開之債權本金400萬元部分，本利和於
      93年10月28日做成分配表時業已達5,666,379元，原告在
      該執行事件中僅分得681,697元，且前開金額清償之順序
      尚應先抵充利息，本金部分均未受償，亦經本院職權調閱
      前揭執行卷宗核閱無誤，堪信為真；再查，被告戊○○於
      87年12月19日透支契約連帶保證人欄所簽署之姓名字跡，
      經送法務部調查局鑑定結果，亦認為被告戊○○所親簽，
      有法務部調查局95年6月27日調科貳字第09500289660號鑑
      定通知書1份在卷可稽，被告戊○○空言辯稱並未擔任丁○○之連帶保證人云云，與前開確定判決及卷證有違，即
      非可採。
（二）被告戊○○移轉系爭土地應有部分3分之2予被告己○○之
      行為，登記原因為贈與，且被告等並未舉證資金往來之實
      ，應屬無償行為：觀之卷附之土地登記謄本，系爭土地應
      有部分3分之2於91年7月4日於嘉義縣水上地政事務所以贈
      與為原因，由被告戊○○移轉登記予被告己○○。被告戊○○抗辯系爭土地應有部分3分之2係為抵銷對被告己○○
      之欠款等語，惟查，本院於94年11月10日言詞辯論期日審
      理中，即已協同兩造整理爭點為被告戊○○是否為訴外人
      丁○○之連帶保證人及原告何時知有撤銷原因，被告戊○○遲至95年8月24日言詞辯論期日時方主張其與被告己○○之資金往來情形，顯有臨訟杜撰之疑；且被告戊○○其
      就所謂對賴水來之4、500萬元鉅額欠款，竟未能提出任何
      資金往來之紀錄，尚難僅憑被告戊○○之空言主張，即認
      其與被告己○○間有借貸關係存在；而被告戊○○原先既
      稱系爭土地應有部分3分之2原即為被告己○○所有，僅先
      登記在被告戊○○名下等語，又如何以該原即屬於被告己○○之土地應有部分3分之2，抵償被告戊○○對被告己○○之欠款？是被告戊○○所辯，顯違常情，亦相矛盾；再
      系爭土地應有部分3分之2之公告現值僅為2,713,424元（
      800x5087.67÷3x2＝0000000），則被告間所移轉土地之
      價值，與被告戊○○所謂欠款之數額為4、500萬元之債務
      亦顯不相當，與一般抵銷債務時，債務人以相當價額之土
      地相抵之情形有異。故被告戊○○抗辯系爭土地應有部分
      3分之2贈與係為抵銷其對被告己○○之欠款云云，委無足
      採，應認被告戊○○移轉系爭土地應有部分3分之2予被告
      己○○時，屬無償行為。
（三）被告等間無償移轉系爭土地應有部分3分之2之行為，將造
      成原告債權不能受償之損害：原告對被告戊○○之債權，
      本金餘額即尚有至少400萬元未受清償，已如前（一）所
      述，故原告之債權無從以其他債務人之擔保品獲得全額之
      清償，至為明確。再查，被告戊○○目前名下並無其他財
      產足供清償前開債務，此為兩造所不爭（詳見本院94年8
      月5日言詞辯論筆錄），故被告戊○○無償處分系爭土地
      應有部分3分之2，對原告之債權自足以造成損害。
（四）綜上所述，原告為被告戊○○之債權人，被告戊○○將土
      地移轉登記予被告己○○之行為，屬無償之贈與行為，且
      有害於原告之債權，原告自得依民法第244條第1項及第4
      項之規定，聲請撤銷前開贈與行為及請求塗銷系爭土地應
      有部分3分之2之所有權移轉登記。
六、按債務人所為之無償行為，有害及債權者，債權人得聲請法
    院撤銷之；債權人依第1項之規定，聲請法院撤銷時，得並
    聲請命受益人或轉得人回復原狀，民法第244條第1項及第4
    項定有明文。原告主張其為被告戊○○之債權人，被告戊○○將系爭土地應有部分3分之2，於91年7月4日移轉登記予被
    告己○○之行為，屬無償之贈與行為，且有害於原告之債權
    ，既為可採，被告所為抗辯，均非可採，從而，原告依民法
    第244條第1項及第4項之規定，聲請撤銷前開贈與行為及請
    求塗銷系爭土地應有部分3分之2之所有權移轉登記，為有理
    由，應予准許。
七、訴訟費用負擔之依據：民事訴訟法第78條。
中    華    民    國    95    年    12    月    21    日
                  民事第一庭法  官  陳俞婷
以上正本係照原本作成。
如對本判決上訴須於判決送達後20日內向本院提出上訴狀。
中    華    民    國    95    年    12    月    21    日
                            書記官  林美足


司法院資訊處製作；財團法人民間司法改革基金會備份。
